【裁判字號】    95,訴,561
【裁判日期】    951123
【裁判案由】    地價稅
【裁判全文】
高雄高等行政法院判決
                                     95年度訴字第00561號
                              .
原      告  財團法人臺灣基督長老教會
代  表  人  甲○○董事長
訴訟代理人  吳鍚璋會計師
被      告  高雄縣政府稅捐稽徵處
代  表  人  乙○○處長
訴訟代理人  丙○○
            丁○○
            戊○○
上列當事人間因地價稅事件，原告不服高雄縣政府中華民國95年
5月2日府法訴字第99626號訴願決定，提起行政訴訟。本院判決
如下：
    主  文
原告之訴駁回。
訴訟費用由原告負擔。
    事  實
甲、事實概要:
    緣原告所有高雄縣大寮鄉○○段（下稱拷潭段）1037、1037
    -1、1040、1040-1、1041、1043、1066-4、1066-6、1066-1
    1、1114-4、1115地號等11筆土地（下稱系爭土地），為大
    坪頂特定地區都市計畫範圍內土地。其中1037-1、1040、10
    66-4、1114-4及1115地號等5筆土地（下稱系爭甲地），經
    高雄縣政府以民國（下同）92年10月28日（92）府建都字第
    0920202360號函公告實施「變更大坪頂特定區計畫（第二次
    通盤檢討一台灣省部分）案」中變更為「墳墓專用區」。另
    1037、1040-1、1041、1043、1066-6及1066-11地號等6筆土
    地（下稱系爭乙地），仍維持為「保護區」。被告乃依土地
    稅法第14條規定按一般用地稅率課徵原告系爭土地94年度地
    價稅計新台幣（下同）663,992元（系爭土地中屬保護區及
    墳墓專用區作農業使用部分，仍課田賦）。原告不服，申請
    復查結果，未獲變更；提起訴願，亦遭決定駁回；遂提起本
    件行政訴訟。
乙、兩造之聲明:
一、原告聲明求為判決：
  (一)訴願決定及原處分（含復查決定）均撤銷。
  (二)訴訟費用由被告負擔。
二、被告聲明求為判決：
  (一)原告之訴駁回。
  (二)訴訟費用由原告負擔。
丙、兩造主張之理由:
一、原告起訴意旨略謂：
  (一)按「私有土地減免地價稅或田賦之標準如下：．．．六、經
    事業主管機關核准設立之私立公墓，其為財團法人組織，且
    不以營利為目的者，其用地，全免。但以都市計畫規劃為公
    墓用地或非都市土地經編定為墳墓用地者為限。」為土地稅
    減免規則第8條第1項第6款所明定。次按「都市計畫得劃定
    住宅、商業、工業等使用區，並得視實際情況，劃定其他使
    用區域或特定專用區。」「都市計畫範圍內土地得視實際發
    展情形，劃定下列各種使用區，分別限制其使用：一、住宅
    區。二、商業區。三、工業區：(一)特種工業區。(二)甲種工業
    區。(三)乙種工業區。(四)零星工業區。四、行政區。五、文教
    區。六、風景區。七、保存區。八、保護區。九、農業區。
    一○、其他使用區。」「除前項使用區外，必要時得劃定特
    定專用區。」分別為都市計畫法第32條第1項及都市計畫法
    臺灣省施行細則第14條第1項、第2項定有明文。
  (二)原告所有系爭甲地，原於68年6月30日大坪頂特定區計畫發
    布實施，經編定為「公墓用地」，屬應以區段徵收開發方式
    辦理之「公共設施保留地」，嗣經高雄縣政府92年10月28日
    「大坪頂特定地區都市計畫（第二次通盤檢討—台灣省部分
    ）」發布實施後，土地使用分區變更編定為「墳墓專用區」
    。據此，被告對系爭甲地之地價稅，自93年起改按一般用地
    累進稅率課徵地價稅，其稅額較以往年度金額高出以前3倍
    以上，惟系爭甲地自68年6月30日大坪頂特定區計畫發布實
    施，經編定為「公墓用地」以來，迄今使用情況一直沒有改
    變。只因政府行政命令，即讓原告要多負擔2倍的稅負，被
    告顯然已違反行政程序法第6條平等原則及第7條比例原則之
    規定。
  (三)高雄縣政府建設局95年1月18日建局都字第0950000823號函
    釋略以：「經查『公墓用地』係屬公共設施用地，而『墳墓
    專用地』則為特定專用區，二者係屬不同之都市計畫土地使
    用分區編定，．．．。」被告依據上開函釋，即將「公墓用
    地」與「墳墓專用區」區隔為兩個互不交集的版圖，這是認
    知上的錯誤，被告顯然忽略「墳墓專用區」內含有「公墓用
    地」設施存在之事實。簡言之，墳墓專用區域性中之「公墓
    用地」部分（如系爭甲地其中之1066-4及1115地號等兩筆土
    地，為與系爭乙地雷同部分），應可享有地價稅全免之優惠
    。至於上開函釋後段所謂：「二者係屬不同之都市計畫土地
    使用分區編定。」與都市計畫法規定不符，依據都市計畫法
    第32條及都市計畫法臺灣省施行細則第14條規定，「墳墓專
    用區」為都市計畫法所稱之「土地使用分區管制」項目，為
    土地使用分區之特定專用區，可從事殯葬設施業務，諸如公
    墓、殯儀館、火化場及骨灰（骸）存放設施。至於「公墓用
    地」為都市計畫法所稱之「公共設施用地」，顯然非屬都市
    計畫所劃定「土地使用分區」項目之謂，而係指土地做公墓
    使用的狀態。被告認定都市計畫規劃為「墳墓專用區」者，
    不能適用土地稅法減免規則第8條第1項第6款地價稅全免優
    惠規定，顯然過於草率又武斷。
  (四)原告所有系爭乙地，前經臺灣省政府63年5月13日府社三字
    第43114號函核准設置「私立拷潭公墓」，原告隨即報奉事
    業主管機關－高雄縣政府以92年12月25日府民宗字第092021
    5518號函核准啟用在案。原告為已辦妥登記宗教財團法人組
    織，上開系爭乙地為已核准設立之公墓用地，提供信徒作墳
    墓使用且不以營利為目的，完全符合前揭土地稅減免規則第
    8條第1項第6款規定，其地價稅應可申請享有免徵之權益。
    雖原告起訴狀係以系爭甲地之免徵地價稅為訴求，惟系爭甲
    地與系爭乙地其中雷同之1066-4及1115（1115-1已併入）等
    兩筆地號土地應可提起免徵地價稅之訴求聲明。被告開徵94
    年地價稅時，並未給予原告所有拷潭段1066-4及1115（1115
    -1已併入）等兩筆地號免稅優惠。因此，被告所為94年度地
    價稅課徵稅額663,992元之處分，顯已偏高不合理。
  (五)被告一再強調都市計畫土地非規劃為私立公墓用地者，不得
    適用土地稅減免規則第8條第1項第6款之地價稅全免之規定
    。殊不知該條文所指的「私立公墓用地」並非指「土地使用
    分區」項目，而該條文真正內涵係指土地使用為公墓用地者
    ，始得享有免稅優惠。簡言之，能否適用上開免稅規定，端
    視土地是否供作公墓用地使用而定。被告堅持都市計畫為公
    墓用地者，始得享有免稅優惠（按「公墓用地」非屬土地使
    用分區項目之謂），顯然已違反稅捐稽徵單位一向主張採用
    之「實質課稅」理論。再按土地稅減免規則第8條第1項第6
    款但書規定：「但以都市計畫規劃為私立公墓用地或非都市
    計畫土地經編定為墳墓用地者為限」，其中「私立公墓用地
    」與所稱「公墓用地」是有區別；前者指的是私有土地供作
    公墓使用之謂，後者是指都市計畫法之公共設施用地。又條
    文中「規劃」與「編定」之用詞，亦有意義上差別；主要乃
    是因「私立公墓用地」並非指土地使用分區項目之謂。
二、被告答辯意旨略謂：
  (一)系爭甲地原於68年6月30日大坪頂特定區計畫發布實施，經
    劃定為「公墓用地」，為屬應以區段徵收開發方式辦理之「
    公共設施保留地」，嗣高雄縣政府92年10月28日「變更大坪
    頂特定區計畫（第二次通盤檢討─台灣省部分）」發布實施
    後，系爭甲地之土地使用分區變更編定為「墳墓專用區」，
    有高雄縣大寮鄉公所93年12月16日大鄉建設字第0930037110
    號函所載高雄縣都市計畫土地使用分區（或公共設施用地）
    證明書、高雄縣政府93年2月9日府建都字第0930022489號函
    等影本附卷可憑，是原告所有系爭土地，於高雄縣政府92年
    10月28日「變更大坪頂特定區計畫（第二次通盤檢討─台灣
    省部分）」發布實施後，已非屬以都市計畫規劃為「公墓用
    地」之土地。觀諸高雄縣政府建設局95年1月18日建局都字
    第0950000823號函謂：「．．．經查『公墓用地』係屬公共
    設施用地，而『墳墓專用區』則為特定專用區，二者係屬不
    同之都市計畫土地使用分區編定，．．．。」系爭甲地非屬
    公共設施用地，更屬明確。
  (二)次按「都市計畫地區範圍內，應視實際情況，分別設置左列
    公共設施用地：．．．四、本章規定之其他公共設施用地。
    」「屠宰場、垃圾處理場、殯儀館、火葬場、公墓、污水處
    理廠、煤氣廠等應在不妨礙都市發展及鄰近居民之安全、安
    寧與衛生之原則下，於邊緣適當地點設置之。」分別為都市
    計畫法第42條第1項第4款及第47條所明定。是以，公墓用地
    為都市計畫法第4章所稱之公共設施用地。次按「都市計畫
    範圍內土地得視實際發展情形，劃定下列各種使用區，分別
    限制其使用：一、住宅區。二、商業區。三、工業區．．．
    。四、行政區。五、文教區。六、風景區。七、保存區。八
    、保護區。九、農業區。一○、其他使用區。」「除前項使
    用區外，必要時得劃定特定專用區。」為都市計畫法臺灣省
    施行細則第14條第1項、第2項亦規定甚明。系爭甲地使用分
    區既已於92年10月28日，由「公墓用地」變更編定為「墳墓
    專用區」，核屬上開規定第2項之特定專用區，二者係屬不
    同之都市計畫使用分區編定，並無與都市計畫法不符之情事
    。
  (三)再按依土地稅減免規則第8條第1項第6款，明定經事業主管
    機關核准設立之私立公墓，其為財團法人組織，且不以營利
    為目的者，其用地之地價稅或田賦全免之前提要件，係「以
    都市計畫規劃為公墓用地或非都市土地經編定為墳墓用地者
    為限」，自無法任意擴張解釋。是原告所有之系爭甲地，非
    屬都市計畫規劃之「公墓用地」甚明。從而，本處認原告所
    有系爭甲地不符合前揭土地稅減免規則第8條第1項第6款但
    書規定，依土地稅法第14條規定按一般用地稅率課徵原告系
    爭11筆土地94年度地價稅，洵無違誤。
  (四)末查，原告所有拷潭段1037、1041、1066-4、1066-6、1115
    地號土地（1115-1已併入），雖於63年5月13日經臺灣省政
    府核准設立「私立拷潭公墓」，並經高雄縣政府92年12月25
    日核准啟用。惟查，上開原告所有拷潭段1037、1041、1066
    -6地號土地，使用分區編定為「保護區」，原告所有高雄縣
    大寮鄉○○段1066-4、1115地號土地，使用分區編定為「墳
    墓專用區」，而土地稅減免規則第8條第1項第6款規定為「
    經事業主管機關核准設立之私立公墓，其為財團法人組織，
    且不以營利為目的者，其用地，全免。但以都市計畫規劃為
    公墓用地或非都市土地經編定為墳墓用地者為限。」，都市
    計畫使用分區編定之「公墓用地」與「墳墓專用區」二者不
    同，已如前述；則上開土地並不符合土地稅減免規則第8條
    第1項第6款規定而得減免地價稅，已甚明確。原告主張系爭
    甲地為已核准設立之公墓用地，係提供信徒作墳墓使用且不
    以營利為目的，己完全符合前揭土地稅減免規則第8條第1項
    第6款規定，顯有誤解法令。
    理  由
一、按「為發展經濟，促進土地利用，增進社會福利，對於國防
    、政府機關、公共設施、騎樓走廊、研究機構、教育、交通
    、水利、給水、鹽業、宗教、醫療、衛生、公私墓、慈善或
    公益事業及合理之自用住宅等所使用之土地，及重劃、墾荒
    、改良土地者，得予適當之減免；其減免標準及程序，由行
    政院定之。」「已規定地價之土地，除依第22條規定課徵田
    賦者外，應課徵地價稅。」土地稅法第6條、第14條定有明
    文。「本規則依土地稅法第6條及平均地權條例第25條規定
    訂定之。」「私有土地減免地價稅或田賦之標準如下：．．
    ．六、經事業主管機關核准設立之私立公墓，其為財團法人
    組織，且不以營利為目的者，其用地，全免。但以都市計畫
    規劃為公墓用地或非都市土地經編定為墳墓用地者為限。」
    為土地稅減免規則第1條、第8條第1項第6款所明定。是土地
    稅減免規則第8條第1項第6款之規定係依土地稅法第6條及平
    均地權條例第25條之明確授權而為，且係就私有土地減免地
    價稅或田賦之標準所為細節性、技術性之規定，並與土地稅
    法第6條及平均地權條例第25條之立法目的無違，自得適用
    ，合先敘明。
二、原告所有拷潭段1037、1037-1、1040、1040-1、1041、1043
    、1066-4、1066-6、1066-11、1114-4、1115地號等11筆土
    地，為大坪頂特定地區都市計畫範圍內土地。其中1037-1、
    1040、1066-4、1114-4及1115地號等5筆土地，經高雄縣政
    府以92年10月28日（92）府建都字第0920202360號函公告實
    施「變更大坪頂特定區計畫（第二次通盤檢討一台灣省部分
    ）案」中變更為「墳墓專用區」。另1037、1040-1、1041、
    1043、1066-6及1066-11地號等6筆土地，仍維持為「保護區
    」。被告乃依土地稅法第14條規定按一般用地稅率課徵原告
    系爭土地94年度地價稅計663,992元等情，有被告94年地價
    稅課稅明細表、94年地價稅繳款書、高雄縣政府92年變更大
    坪頂特定區計畫書（第二次通盤檢討─台灣省部分）、高雄
    縣都市計畫土地使用分區（或公共設施用地）證明書、92年
    12月16日實勘現場照片等附於原處分卷可稽，且經兩造各自
    陳明在卷，洵堪信實。
三、原告提起本件訴訟無非以：原告為合法登記、非以營利為目
    的之宗教財團法人，系爭土地經編定為「墳墓專用區」，亦
    即為業已報請核准啟用之「私立拷潭公墓」，故與土地稅減
    免規則第8條第1項第6款所規定得免徵地價稅之要件完全符
    合；且原告所有系爭甲地於92年10月28日以前係劃設為公共
    設施保留地，嗣經變更為「墳墓專用區」，該墳墓專用區為
    私有土地供公眾基督徒營葬屍體，乃屬私有公共設施用地，
    也就是所謂之私立公墓用地，依規定即應免徵地價稅，資為
    爭執。惟查：
  (一)系爭甲地原於68年6月30日大坪頂特定區計畫發布實施，經
    劃定為「公墓用地」，原屬應以區段徵收開發方式辦理之「
    公共設施保留地」，嗣高雄縣政府92年10月28日「變更大坪
    頂特定區計畫（第二次通盤檢討─台灣省部分）」發布實施
    後，使用分區變更編定為「墳墓專用區」等情，有高雄縣大
    寮鄉公所93年1月28日（93）大鄉建設字第30331號函、高雄
    縣都市計畫土地使用分區（或公共設施用地）證明書、高雄
    縣政府93年2月9日府建都字第0930022489號函等影本附於原
    處分卷可憑，是原告所有系爭甲地，於高雄縣政府92年10月
    28日「變更大坪頂特定區計畫（第二次通盤檢討─台灣省部
    分）」發布實施後，已非屬以都市計畫規劃為「公墓用地」
    之土地，此觀諸高雄縣政府建設局95年1月18日建局都字第
    0950000823號函謂：「．．．經查『公墓用地』係屬公共設
    施用地，而『墳墓專用區』則為特定專用區，二者係屬不同
    之都市計畫土地使用分區編定，．．．。」及93年3月3日93
    建局都字第0931007097號函略以：「．．．二、本案經查大
    寮鄉○○段1037-1、1040、1066-4、1114-4、1115 地號土
    地於92年10月23日變更大坪頂特定區計畫（第二次通盤檢討
    ─台灣省部分）發布實施時，土地使用分區由原『公墓用地
    』公告變更編定為『墳墓專用區』，故非屬公共設施保留地
    ．．．。」等語，更屬明確。又本院為釐清有關財團法人所
    有土地，原經劃定為「公墓用地」或政府核准設置之私立公
    墓（原編定公墓用地），嗣後經變更編定為「墳墓專用區」
    ，是否符合土地稅減免規則第8條第1項第6款規定免徵地價
    稅之疑義，函請稅務主管機關財政部表示意見，財政部以95
    年9月6日台財稅字第09504762230號函略以：「．．．二、
    依土地稅法第14條規定：『已規定地價之土地，除依第22條
    規定課徵田賦者外，應課徵地價稅。』次依土地稅減免規則
    第8條第1項規定：『私有土地減免地價稅或田賦之標準如下
    ：．．．六、經事業主管機關核准設立之私立公墓，其為財
    團法人組織，且不以營利為目的者，其用地，全免。但以都
    市計畫規劃為公墓用地或非都市土地經編定為墳墓用地者為
    限。』準此，對於經事業主管機關核准設立之私立公墓用地
    ，其適用免徵地價稅之要件，除應為財團法人組織，且不以
    營利為目的者外，尚應以都市計畫規劃為公墓用地或非都市
    土地經編定為墳墓用地者為限。三、至有關『公墓用地』與
    『墳墓專用區』之認定，係屬地方縣市政府建設主管機關之
    權責。」有該函在卷可稽，是「墳墓專用區」與「公墓用地
    」既不相同，已如前述，則原告主張系爭甲地符合土地稅減
    免規則第8條第1項第6款免徵地價稅之要件，並不可採。
  (二)次按「都市計畫範圍內土地得視實際發展情形，劃定下列各
    種使用區，分別限制其使用：一、住宅區。二、商業區。三
    、工業區‧‧‧。四、行政區。五、文教區。六、風景區。
    七、保存區。八、保護區。九、農業區。一○、其他使用區
    。除前項使用區外，必要時得劃定特定專用區。」都市計畫
    法台灣省施行細則第14條第1項、第2項亦規定甚明。查系爭
    甲地使用分區既已於92年10月28日，由「公墓用地」變更編
    定為「墳墓專用區」，核屬上開規定第2項之專用區，按土
    地稅減免規則第8條第1項第6款既明定經事業主管機關核准
    設立之私立公墓，其為財團法人組織，且不以營利為目的者
    ，其用地之地價稅或田賦全免之前提要件，係「以都市計畫
    規劃為公墓用地或非都市土地經編定為墳墓用地者為限」，
    自無法任意擴張解釋，是原告所有之系爭甲地，非屬都市計
    畫規劃之「公墓用地」甚明。從而，被告認原告所有系爭甲
    地不符合前揭土地稅減免規則第8條第1項第6款但書得免徵
    地價稅之規定，乃依土地稅法第14條規定按一般用地稅率課
    徵94年度地價稅，洵無違誤。
  (三)再按「本條例用詞定義如下：一、殯葬設施：指公墓、殯儀
    館、火化場及骨灰（骸）存放設施。二、公墓：指供公眾營
    葬屍體、埋藏骨灰或供樹葬之設施。」固為殯葬管理條例第
    2條第1款及第2款所明定，然上述規定係就該條例殯葬設施
    、公墓等用詞定義之規定，並非對土地稅減免規則第8條第1
    項第6款但書「以都市計畫規劃為公墓用地」所為之規定，
    是殯葬管理條例前揭之規定，尚與土地稅減免規則第8條第1
    項第6款之規定無涉。是原告另稱：依殯葬管理條例第2條第
    1款及第2款之規定，原告所有系爭甲地於92年10月28日以前
    係劃設為公共設施保留地，嗣經變更為「墳墓專用區」，該
    墳墓專用區為私有土地供公眾基督徒營葬屍體，乃屬私有公
    共設施用地，也就是所謂之私立公墓用地，依規定即應免徵
    地價稅云云，亦非可採。
四、綜上所述，原告前揭主張既不可採，則被告就原告所有前揭
    系爭土地，依土地稅法第14條規定按一般用地稅率課徵原告
    系爭土地94年度地價稅663,992元（系爭土地中屬保護區及
    墳墓專用區作農業使用部分，仍課田賦），於法尚無違誤；
    復查決定及訴願決定遞予維持，亦無不合；原告起訴意旨求
    為撤銷訴願決定及原處分，為無理由，應予駁回。又本件事
    證已臻明確，兩造其餘攻擊防禦方法核與判決結果不生影響
    ，爰不逐一論述，附此敘明。
五、據上論結，本件原告之訴為無理由，爰依行政訴訟法第195
    條第1項後段、第98條第3項前段，判決如主文。
中    華    民    國    95    年    11    月   23     日
                  第二庭審判長法  官  江幸垠
                              法  官  蘇秋津
                              法  官  戴見草
以上正本係照原本作成。
如不服本判決，應於判決送達後20日內向本院提出上訴書狀，其
未表明上訴理由者，應於提起上訴後20日內向本院提出上訴理由
書（須按對造人數附繕本）；如於本判決宣示或公告後送達前提
起上訴者，應於判決送達後20日內補提上訴理由書（須附繕本）
。未表明上訴理由者，逕以裁定駁回。
提起上訴應預繳送達用雙掛號郵票7份（每份34元）。
中    華    民    國    95    年    11    月   23     日
                              書記官  蔡玫芳


司法院資訊處製作；財團法人民間司法改革基金會備份。
